臺灣屏東地方法院民事判決
111年度潮簡字第512號
原      告  黃艷秋  
訴訟代理人  顏子涵律師
被      告  郭毓義  
訴訟代理人  郭盈明  
被      告  鍾秋娥  
            郭吉庭  
被告共同
訴訟代理人  柯彩燕律師
            林畊甫律師
上列當事人間請求遷讓房屋等事件，本院於民國111年10月6日言
詞辯論終結，判決如下：
　　主  文
一、被告應自如附表所示房屋遷出，並騰空返還予原告。
二、被告應給付原告新臺幣肆萬陸仟陸佰捌拾貳元，及自民國11
    0年8月14日起至清償日止，按年息百分之5計算之利息。
三、被告應自民國110年7月24日起至騰空返還第一項所示房屋之
    日止，按月給付原告新臺幣壹仟貳佰玖拾元。
四、原告其餘之訴駁回。
五、訴訟費用由被告負擔五分之四，其餘由原告負擔。
六、本判決第一項得假執行。但被告如以新臺幣壹拾伍萬肆仟玖
    佰元為原告預供擔保後，得免為假執行。
七、本判決第二項得假執行。但被告如以新臺幣肆萬陸仟陸佰捌
    拾貳元為原告預供擔保後，得免為假執行。
八、本判決第三項得假執行。但被告如按月以新臺幣壹仟貳佰玖
    拾元為原告預供擔保後，得免為假執行。
    事實及理由
一、原告主張：
　㈠原告為如附表所示房屋(下稱系爭房屋)所有人，系爭房屋、
    及屏東縣○○鎮○○○段0○○○段0000○號(門牌號碼潮州鎮太平路1
    47號)建物(下稱147號房屋，與系爭房屋合稱系爭2屋)，均
    在同段941、942、944地號土地上，系爭房屋所有人原為訴
    外人郭毓仁，其於民國90年8月12日去世後，系爭房屋由其
    繼承人即其妻原告、訴外人即郭毓仁、原告之子女郭淨（原
    名郭虹妗）、郭芮安、郭奎麟繼承，嗣經贈與及所有權移轉
    登記，由原告單獨取得所有權。詎被告郭毓義、其妻即被告
    鍾秋娥、其子即被告郭吉庭無正當權源占用系爭房屋，並將
    系爭2屋1樓經營惠隆木材行、宸城工程行，2樓以上作住家
    使用，原告得請求被告遷出並騰空返還系爭房屋。又被告受
    有相當租金之不當得利，因系爭房屋位在潮州鎮朝昇西路、
    太平路路口，周遭有潮州黃昏市場、餐廳等，生活、交通機
    能便利，以系爭房屋課稅現值年息10%計算為合理，原告得
    請求自110年7月23日起回溯5年之不當得利金額合計新臺幣(
    下同)77,450元，並請求自次日起至騰空返還系爭房屋之日
    止，按月計算不當得利金額1,290元。
　㈡爰依民法第767條第1項、第179條規定為請求，並聲明：⒈如
    主文第1項所示。⒉被告應給付原告77,450元，及自起訴狀繕
    本送達翌日起至清償日止，按年息5%計算之利息。⒊如主文
    第3項所示。
二、被告則以：
　㈠系爭2屋均由訴外人郭加秀於62年出資興建所有，於70年7月6
    日辦理第一次登記，係基於郭加秀、郭毓仁、被告郭毓義間
    借名登記關係，將系爭房屋登記予年方19歲之長子郭毓仁、
    147號房屋登記予時僅17歲之次子被告郭毓義，仍由郭加秀
    經營木材行事業及居住，外觀上僅為一棟房屋，並非兩棟房
    屋。嗣因郭毓仁從事電腦買賣、教學等行業，無意繼承家業
    ，郭加秀為使木材行事業永續經營，除本為被告郭毓義所有
    之944地號土地外，郭加秀將941 地號土地、942 地號土地(
    權利範圍4/5，此2筆土地下合稱系爭2筆土地)，經贈與、所
    有權移轉登記予被告郭吉庭所有，並將木材行及系爭2屋交
    由被告郭毓義一房取得，並得使用、受益、處分，系爭房屋
    維護、修繕、稅捐均由被告郭毓義、被告郭吉庭負擔，另由
    郭毓仁分得潮州鎮育英路房屋及枋寮鄉房地，再將其餘遺產
    分配予其他繼承人，此為原告所知，故被告自非無權占有系
    爭房屋。
　㈡又系爭房屋所存借名登記關係，於郭加秀於107年7月18日死
    後，應由全體繼承人所繼承，既未經合法終止，被告仍屬有
    權占有。被告現將系爭2屋經營上開事業及住家使用等語，
    資為答辯，並聲明：原告之訴駁回。
三、兩造不爭執事項（本院卷第231頁，並依判決格式調整文字
    及順序）：
  ㈠郭毓仁、被告郭毓義為郭加秀之長子、次子，被告鍾秋娥、
    郭吉庭為被告郭毓義之妻、子。原告為90年8月12日去世之
    郭毓仁之妻，渠等子女乃郭淨（原名郭虹妗）、郭芮安、郭
    奎麟。
  ㈡系爭2筆土地係郭加秀、被告郭吉庭經贈與、所有權移轉登記
    ，而由被告郭吉庭取得所有權。被告郭毓義為944地號土地
    所有人。
  ㈢系爭2屋在同段941、942、944地號土地上，係由郭加秀出資
    興建，辦理第一次登記之所有人各為郭毓仁、被告郭毓義，
    系爭2屋本由郭加秀經營木材行及作住家使用。系爭房屋依
    地籍異動索引所示，經郭毓仁之繼承人即原告、郭淨（原名
    郭虹妗）、郭芮安、郭奎麟間經繼承、贈與及所有權移轉登
    記，由原告單獨取得所有權。
  ㈣郭加秀於103年5月20日之代筆遺囑(下稱遺囑)及自述書，未
    將系爭2筆土地、系爭2屋列入遺產範圍，郭加秀於107年7月
    18日死亡。
  ㈤系爭2屋1樓，現由被告經營惠隆木材行、宸城工程行，2樓以
    上作住家使用，被告居住在內。位在潮州鎮朝昇西路、太平
    路路口，周遭有潮州黃昏市場、餐廳等，生活、交通機能便
    利。
四、得心證之理由：
　　原告主張所有系爭房屋遭被告無權占有並受有不當得利，為
    被告所否認，並以前詞置辯，是本院應審酌者厥為：㈠系爭
    房屋有無成立借名登記關係?㈡原告得否請求被告遷出並騰空
    返還系爭房屋?㈢原告可否請求不當得利?茲分述如下：
  ㈠系爭房屋有無成立借名登記關係：
  ⒈按稱「借名登記」者，謂當事人約定一方將自己之財產以他
    方名義登記，而仍由自己管理、使用、處分，他方允就該財
    產為出名登記之契約，其成立側重於借名者與出名者間之信
    任關係，在性質上應與委任契約同視，倘其內容不違反強制
    、禁止規定或公序良俗者，固應賦予無名契約之法律上效力
    ，並類推適用民法委任之相關規定(最高法院98年度台上字
    第990號判決意旨參照)。次按不動產登記當事人名義之原因
    原屬多端，主張借名登記者，應就該借名登記之事實負舉證
    責任(最高法院105年度台上字第1897號判決意旨參照)。
  ⒉原告主張為系爭房屋所有人，然被告以上詞為辯，經查：
　⑴原告主張所有系爭房屋一節，有建物登記謄本、地籍異動索
    引可稽(本院卷第213-216頁)，其歷程則如不爭執事項㈢，尚
    非無憑。另被告固提出渠等繳款之系爭房屋房屋稅繳款書為
    證(本院卷第87-93頁)，惟原告所陳：因被告使用系爭房屋
    而由其繳納等語，亦無悖於常理，未能率論原告即非系爭房
    屋所有人。至被告提出原告、證人即郭加秀之女郭貞芳間通
    訊軟體LINE對話截圖，雖呈原告陳述：倉庫兩間給郭毓仁、
    木材行給郭毓義等文字，但其後原告亦言：與現在遺囑內容
    相違背等語(本院卷第85頁)，猶難執此率論原告亦知曉系爭
    房屋之借名登記關係等情。
　⑵再證人郭貞芳證稱：郭毓仁過世後，原告有打電話跟父親討
    地契、房契，房契是系爭房屋、枋寮房屋，地契是枋寮土地
    ，才知道原來房屋登記予大哥、二哥，父親想到原告帶兩個
    小孩，就交付房、地契，郭加秀曾告訴大哥、二哥，系爭房
    屋、枋寮使用權是父親，但登記予他們，所以大哥、二哥沒
    有房、地契，父親因二哥、郭吉庭從事木材之家族事業，希
    望可以永續經營，把土地移轉給郭吉庭，大哥創業電腦公司
    ，父親幫忙出200萬元，家族木材事業就給被告郭毓義、郭
    吉庭經營，系爭房屋是我們老家，枋寮房、地後來由原告及
    其3名子女繼承，嗣賣掉，原告向父親取得系爭房屋房契是
    要辦理郭毓仁繼承登記，(問：郭加秀交房契時有無跟原告
    說房子是誰所有?)沒有等語(本院卷第188頁反面-190頁)，
    固提及郭加秀告知郭毓仁、被告郭毓義，其具系爭2屋使用
    權及登記原委，並由郭加秀保有房、地之所有權狀等節。然
    由證述所呈，郭加秀係稱「使用權」而非所有權，其復俟原
    告於郭毓仁死後向其索取，便交付房、地所有權狀，令原告
    等郭毓仁之繼承人辦理系爭房屋繼承登記及出售枋寮房地，
    且仍無向原告言明其乃系爭房屋實質所有人，則郭加秀是否
    果無將系爭房屋登記由郭毓仁取得所有權之本意，實非無疑
    。
　⑶又被告郭吉庭係於99年10月13日取得系爭2筆土地所有權，有
    土地登記謄本可考(本院卷第196、201頁)，且郭加秀之遺囑
    未將系爭2屋及系爭2筆土地列入遺產，有不爭執事項㈣可參
    ，兼酌遺囑將郭加秀所有如屏東縣○○鎮○○段000地號土地等
    不動產，逐一臚列、不分男女而分配遺囑上子、孫輩之繼承
    人(本院卷第226-228頁)，可見郭加秀於103年5月20日為遺
    囑時，當詳加考量其財產分配之公平、合理性，倘有將若具
    借名登記關係之系爭房屋，交由被告一房所有或使用、收益
    之意，理當交代於其中，以免後續爭產紛爭，惟遺囑卻隻字
    未提系爭2屋，已值研求。
　⑷參以自述書就郭毓仁部分記載：幫其創業開立邁可電腦公司
    ，初期公司管銷由本人負擔約150萬元，75年幫其購買潮州
    鎮育英路78號房屋，枋寮房屋雖登記毓仁名下，但使用權為
    本人，故房屋權狀一直由本人保管，直至毓仁往生，其妻將
    權狀要回，並將房屋售出，所得價金皆歸其妻所有，本人認
    為毓仁所取已足；被告郭毓義部分則有：因事業投資失利及
    客戶倒債，致位於潮州鎮朝昇路及枋寮房子被法拍，虧損金
    額超過毓仁所取甚多，本應由其自行承擔，但因其自高中畢
    業即幫忙家業，於毓仁往生後負責照顧父母，家庭支出費用
    甚高，所以將潮州鎮太平路147號房屋座落之土地新五魁段9
    41、942等兩筆贈與其長子吉庭，期將本人事業發揚光大；
    其餘另書：長子及次子已取走本人一生奮鬥之積蓄，故將本
    人名下之財產以代筆遺囑方式，分配與長女、次女及其他繼
    承人等文字(本院卷第236-237頁)，可知郭加秀對郭毓仁、
    被告郭毓義均不乏微詞，並認兩人皆索取其財產為數不少，
    顯缺將系爭2屋必由被告郭毓義一房取得之理。再由不爭執
    事項㈢、㈤所示，系爭2屋兼作店面及住家使用多年，依常情
    而言，相較遺囑所列其他不動產，系爭2屋對郭加秀之重要
    性顯不言而喻，承以遺囑係分配財產予已死亡之郭毓仁、被
    告郭毓義外之繼承人，自述書僅提及147號房屋之坐落土地
    贈與被告郭吉庭，足徵郭加秀未將系爭2屋列入遺囑分配，
    當為此部分已預作安排，而無需另行贅載。
　⑸又被告陳稱系爭2屋辦理第一次登記時，郭毓仁、被告郭毓義
    分別乃19歲、17歲，為原告所不否認，復由證人郭貞芳上開
    證述及自述書中，郭加秀自始皆稱保有房、地使用權，併觀
    自述書所述被告郭毓義自高中畢業即幫忙家族事業，衡情身
    為郭加秀長子之郭毓仁曾投身其中亦不足為奇，佐以被告未
    提出郭加秀有何正當事由將系爭2屋為借名登記之證據，顯
    難摒除郭加秀基於期盼父子3人共同經營事業，方藉贈與、
    所有權移轉登記等行為，而將系爭2屋分別登記予郭毓仁、
    被告郭毓義取得所有權。另郭加秀固曾保有含系爭2屋所有
    權狀，然觀系爭2屋辦理登記時，郭毓仁、被告郭毓義均年
    少，嗣增自述書所載投資失利等事由，郭加秀不無為避免郭
    毓仁、被告郭毓義率將前述系爭2屋予以處分，使郭加秀居
    住或經營事業難以為繼，甫將所有權狀暫行保管，並約定其
    生前得繼續使用系爭2屋之可能。是以，由上各節，俱不足
    認定被告已就系爭房屋所存借名登記關係乙事，舉證以實其
    說，所辯礙難採信。
　㈡原告得請求被告自系爭房屋遷出，並騰空返還予原告：
　⒈按所有人對於無權占有或侵奪其所有物者，得請求返還之；
    對於妨害其所有權者，得請求除去之；有妨害其所有權之虞
    者，得請求防止之。民法第767條第1項有明文。次按以無權
    占有為原因，請求返還所有物之訴，被告對原告就其物有所
    有權存在之事實無爭執，而僅以非無權占有為抗辯者，原告
    於被告無權占有之事實，無舉證責任。被告應就其取得占有
    係有正當權源之事實證明之，如不能證明，則應認原告之請
    求為有理由（最高法院92年度台上字第312號判決意旨參照
    ）。
　⒉查原告為系爭房屋所有人，而被告所稱系爭房屋之借名登記
    關係非屬真實，皆經本院認定如上，被告復無其他有權占有
    之事由、證據，參照前揭實務見解，原告依民法第767條第1
    項，請求被告自系爭房屋遷出，並騰空返還系爭房屋予原告
    ，洵屬有據。另觀系爭2屋之照片所示，系爭2屋雖部分空間
    並無明確隔間區分(本院卷第107-108、177-185頁)，然此節
    本為原告所知悉，並提起本件訴訟，本院自應尊重其處分權
    主義，況系爭2屋既各具門牌號碼，並辦理第一次登記、領
    得所有權狀，則原告請求並無不可特定之情，仍得依現今先
    進技術予以強制執行，附此敘明。
　㈢原告得向被告請求不當得利：
  ⒈按無法律上之原因而受利益，致他人受損害者，應返還其利
    益；雖有法律上之原因，而其後已不存在者，亦同。民法第
    179條定有明文。復按無權占有他人之土地，可能獲得相當
    於租金之利益，為社會通常之觀念，故如無權占有他人之房
    屋，加害人應返還之不當得利之範圍，為相當於租金之利益
    （最高法院97年度台上字第294號判決參照）。又按城市地
    方房屋之租金，以不超過土地及其建築物申報總價年息百分
    之10為限，土地法第97條已明文。另按基地租金之數額，除
    以基地申報地價為基礎外，尚須斟酌基地之位置，工商業繁
    榮之程度，承租人利用基地之經濟價值及所受利益等項，並
    與鄰地租金相比較，以為決定，並非必達申報總地價年息百
    分之10最高額（最高法院68年台上字第3071號判決意旨參照
    ）。
  ⒉經查，被告既無權占有系爭房屋，原告自得依民法第179條規
    定，請求被告給付相當租金之不當得利。又系爭房屋之現狀
    及周遭情形所徵生活、交通機能便利等情，業如不爭執事項
    ㈤，是原告主張被告每年所受不當得利，以系爭房屋課稅現
    值154,900元之年息10%計算(本院卷第4頁)，尚屬合宜。
  ⒊另綜以前述說明，及本件原告係於郭加秀死後方起訴，堪認
    郭加秀於死前仍得使用系爭房屋，則被告乃因郭加秀同意而
    使用系爭房屋，是被告應自郭加秀於107年7月18日死後次日
    即同年月19日起，始受有相當租金之不當得利。準此，原告
    得請求自該日起至110年7月23日止之不當得利金額為46,682
    元(計算式：154,900元×10%×(3+5/365)＝46,682元，元以下
    捨去)。另原告得請求被告自110年7月24日起，至騰空返還
    系爭房屋之日，按月給付之不當得利金額則係1,290元(計算
    式：154,900元×10%÷12＝1,290元，元以下捨去)。
  ㈣末按給付無確定期限者，債務人於債權人得請求給付時，經
    其催告而未為給付，自受催告時起，負遲延責任，其經債權
    人起訴而送達訴狀者，與催告有同一之效力；遲延之債務，
    以支付金錢為標的者，債權人得請求依法定利率計算之遲延
    利息；應付利息之債務，其利率未經約定，亦無法律可據者
    ，週年利率為百分之5，民法第229條第2項、第233條第1項
    前段、第203條分別定有明文。原告本件如主文第2項之請求
    ，屬無確定期限之給付，原告請求自起訴狀繕本送達翌日即
    110年8月14日(本院卷第13-15頁)起至清償日止，按年息5%
    計算之遲延利息，亦應准許。　
五、綜上所述，原告依民法第767條第1項、第179條規定，請求
    如主文第1至3項所示，為有理由，應予准許；逾此部分，則
    屬無據，應予駁回。
六、本判決原告勝訴部分係適用簡易程序所為被告敗訴之判決，
    爰依民事訴訟法第389條第1項第3款規定依職權宣告假執行
    ，並依同法第392條第2項規定分別諭知被告得供擔保後免為
    假執行。
七、本件事證已臻明確，兩造其餘攻擊、防禦方法，核於判決結
    果不生影響，爰不一一論述，併此敘明。
八、訴訟費用負擔之依據：民事訴訟法第79條。
中　　華　　民　　國　　111 　年　　10　　月　　27　　日
                  潮州簡易庭  法　官　曾迪群
附表：
建 物 建 號  坐 落 土 地  門 牌 號 碼 屏東縣○○鎮○○○段000○號建物 屏東縣○○鎮○○○段000○000○000地號土地 屏東縣○○鎮○○路000號房屋 

以上正本係照原本作成。
如不服本判決，應於送達後20日內，向本院提出上訴狀並表明上
訴理由，如於本判決宣示後送達前提起上訴者，應於判決送達後
20 日內補提上訴理由書（須附繕本）。如委任律師提起上訴者
，應一併繳納上訴審裁判費。
中　　華　　民　　國　　111 　年　　10　　月　　27　　日
                              書記官　薛雅云